【裁判字號】    88,簡上,21
【裁判日期】    890424
【裁判案由】    土地所有權移轉登記
【裁判全文】
臺灣宜蘭地方法院民事判決  八十八年度簡上字第二十一號
    上  訴  人  庚○○
    被  上訴人  戊○○
                甲○○
                丙○○
                乙○○
                丁○○
                己○○
右當事人間請求土地所有權移轉登記事件，上訴人對於中華民國八十七年十二月二十
二日本院宜蘭簡易庭八十七年度宜簡字第三十九號第一審判決提起上訴，本院判決如
左：
    主  文
原判決關於第三項命上訴人應自中華民國八十四年一月一日起至返還宜蘭縣頭城鎮○○段金面小段第二二０之六地號土地時止，按年給付被上訴人超過新台幣貳仟參佰壹
拾捌元部分及訴訟費用之裁判均廢棄。
右開廢棄部分，被上訴人在第一審簡易之訴駁回。
其餘上訴駁回。
第一、二審訴訟費用，由上訴人負擔五分之四，餘由被上訴人負擔。
    事  實
甲、上訴人方面：
一、聲明：
  (一)原判決廢棄。
  (二)被上訴人在第一審之訴駁回。
  (三)第二審訴訟費用由被上訴人負擔。
二、陳述：除與原審判決書所載者相同茲予引用外，補稱：
  (一)財政部台灣省國稅局宜蘭分局民國八十七年五月二十五日北區國稅局宜縣資第八
    七０００七一七七九號函所附之黃秀遺產稅申報書，並無檢附繼承人之繼承系統
    表及遺產分割協議書，故其繼承人並無遺產協議分割，且上開函件係遺產稅申報
    而已，究與遺產繼承無關。
  (二)系爭坐落宜蘭縣頭城鎮○○段金面小段二二０之六地號之土地（以下簡稱二二０
    之六地號之土地），位於頭城鎮之偏僻鄉下，被上訴人之主張縱為真實，然原審
    以系爭土地申報地價之年息百分之七計算可期待收益，乃屬過高。
  (三)又不動產買賣契約成立後，其收益權依民法第三百七十三條之規定，應以標的物
    是否已交付為斷，所有權雖已移轉而標的物未交付者，買受人仍無收益權，故就
    本件系爭建物之使用收益權仍應為許棧發，被上訴人當無法行使，則被上訴人以
    上訴人使用收益該建物為取得相當於租金，自無理由。且系爭建物現由上訴人及
    許天池居住使用，而許天池為原審被告許棧發之父，許棧發以該建物之使用收益
    作為對其父親之扶養義務，故上訴人占有使用該建物具有法律上原因，原判決認
    上訴人受有相當於租金之利益自有違誤。
  (四)再者，上訴人並未占有系爭二二０之六地號之土地全部，系爭建物僅佔同段二二
    ０之六地號土地面積磚木造平房五八‧五０平方公尺，鐵皮架雨棚四‧二０平方
    公尺，故總計為六二‧七０平方公尺，原審誤以該建物全部占用於同段二二０之
    六地號，而以該段二二０之六地號全部之土地面積一八七平方公尺為計算相當於
    租金數額，自與實情不符。
三、證據：援用原審之立證方法，另提出宜蘭地政事務所土地複丈成果圖一份。
乙、被上訴人戊○○、丙○○、丁○○、乙○○、甲○○方面：被上訴人丁○○、丙○○、乙○○、甲○○等人未於言詞辯論期日到場，惟據其提出書狀記載及被上
    訴人戊○○於言詞辯論期日之聲明及陳述如左。
一、聲明：均稱駁回上訴。
二、陳述：除與原審判決書所載者相同茲予引用外，均補稱：
  (一)上訴人之被繼承人黃秀死亡後，除原審被告許棧發及上訴人外，其餘繼承人均拋
    棄繼承權，上訴人與許棧發於辦理繼承登記時，即登記為應有部分二分之一，並
    將共有土地予以分割而增編地號二二０之七地號，使兩人各自單獨擁有獨立地號
    ；就建物房屋部分亦就納稅義務人登記為各二分之一，足證兩人已就所繼承之遺
    產達成分割協議，上訴人抗辯其建物部分仍屬全體繼承人公同共有，許棧發無權
    處分，不惟隱瞞其餘繼承人均已拋棄繼承之事實，並與已經就部分遺產之分割登
    記與稅籍資料完成變更登記之事實相違。
  (二)被上訴人戊○○向許棧發購買系爭二二０之六地號之土地，總價款為新台幣（下
    同）三百三十九萬四千元，依上開實際交易價值計算，以年息百分之八計算利息
    ，每年尚可得二十七萬一千五百二十元之利息，被上訴人自八十三年十一月三十
    日購買後，即遭上訴人侵占使用，被上訴人損失慘重，故上訴人認原判決以申報
    地價年息百分之七計算相當於租金之損害金過高，要屬無理由。
三、證據：援用原審之立證方法。
丙、被上訴人己○○未於言詞辯論期日到場，亦未提出書狀作何聲明或陳述。
    理  由
一、本件被上訴人甲○○、丁○○、丙○○、張秀玉、己○○經合法通知，未於言詞
    辯論期日到場，核無民事訴訟法第三百八十六條所列各款之情形，爰依上訴人聲
    請，由其一造辯論而為判決。
二、本件被上訴人起訴主張：(一)坐落宜蘭縣頭城鎮○○段小金面小段二二０地號之土
    地，於八十三年五月二十七日分割為二二０之六及二二０之七地號等兩筆土地，
    分別由原審被告許棧發及上訴人所有。許棧發於民國八十三年十一月三十日將土
    地二二０之六地號售予戊○○，並將其地上建號二十七號之房屋（以下簡稱系爭
    建物）應有部分二分之一，一併讓予被上訴人戊○○，並由被上訴人戊○○則指
    明登記予被上訴人等人之被繼承人張許秀梅。其中土地部分已於八十三年十二月
    三十日移轉登記完畢，惟系爭建物，因未辦理繼承登記，仍屬原審被告許棧發之
    被繼承人黃秀所有，致無法辦理移轉所有權。(二)原審被告許棧發就系爭建物本應
    儘速辦理繼承登記，卻未為之，致無法履行給付義務，被上訴人為張許秀梅之繼
    承人，自得行使代位權，請求上訴人應與許棧發就系爭建物辦理繼承登記後，再
    辦理分割登記，並於許棧發登記其應有部分二分之一後，將系爭建物之所有權移
    轉登記於被上訴人。(三)又因系爭建物目前由被上訴人占用中，同時亦無權占有被
    上訴人所有之二二０之六地號土地，故被上訴人得請求自八十四年一月一日起，
    以二二０之六地號之土地申報地價之年息百分之十，及該土地面積一八七平方公
    尺計算，每年為九千八百七十四元之相當於租金之損害金。(四)至本件上訴人於被
    繼承人黃秀死亡後，除由許棧發及上訴人共同繼承黃秀之遺產外，其餘繼承人均
    拋棄繼承權，此由上訴人與許棧發於辦理繼承登記時，即登記為應有部分二分之
    一，並將共有土地予以分割而增編地號二二０之七地號，使兩人各自單獨擁有獨
    立地號自明；就建物部分亦就納稅義務人登記為各二分之一，且其中許棧發部分
    並已變更為張許素梅名義，足證兩人已就所繼承之遺產達成分割協議。故上訴人
    所稱系爭建物仍屬全體繼承人公同共有並無分割之協議，自不足採，為此提起本
    件訴訟。
三、上訴人則以：(一)系爭建物係上訴人之母黃秀所有，黃秀於七十四年八月六日死亡
    後，上開房屋並未無達成由許棧發及上訴人各繼承二分之一之分割協議，故仍屬
    全體繼承人所公同共有，此就系爭建物尚未辦理繼承登記自明。又雖稅籍名義變
    更為許棧發及庚○○，此係為納稅方便而變更，與系爭建物是否已分割繼承無關
    ；而財政部台灣省國稅局宜蘭分局函所附之黃秀遺產稅申報書，並無檢附繼承人
    之繼承系統表及遺產分割協議書，且上開函件係遺產稅申報而已，究與遺產繼承
    無關，故其繼承人並無遺產協議分割。系爭建物既屬全體繼承人公同共有，且上
    訴人及其他共有人並未授權許棧發出售該房屋，其未經全體公同共有人同意而出
    售，屬無權處分。況許棧發與被上訴人戊○○間之買賣契約書附註：「本土地上
    之建物由甲方（即戊○○）自行處理與乙方（即許棧發）無關」，並非同意將系
    爭建物移轉登記予張許秀梅所有，故被上訴人請求上訴人協辦繼承登記，於法自
    有未合。(二)系爭土地位在偏僻鄉下，原審以系爭土地申報地價之年息百分之七計
    算可期待收益，乃屬過高。(三)又不動產買賣契約成立後，其收益權依民法之規定
    ，應以標的物是否已交付為斷，故就本件系爭建物之使用收益權仍應為許棧發，
    且系爭房屋現由上訴人及許天池居住使用，而許天池為許棧發之父，許棧發以該
    建物之使用收益作為對其父親之扶養義務，故上訴人占有使用該建物具有法律上
    原因，原判決認上訴人受有相當於租金之利益自有違誤。(四)再者，上訴人並未占
    有系爭同段二二０之六地號土地全部，系爭建物僅佔二二０之六地號土地面積六
    二‧七０平方公尺，原審誤以該建物全部占用二二０之六地號，而以該地號全部
    之面積一八七平方公尺來為計算，自與實情不符等語，以資抗辯。
四、本件被上訴人主張，被上訴人戊○○於八十三年十一月三十日與原審被告許棧發
    就二二０之六地號之土地簽訂買賣契約，契約中並約定「本土地上之建物由買受
    人戊○○自行處理與乙方無關。但鑑界費由甲方負擔，於本買賣價款中扣除。」
    其中土地部分因許棧發與被上訴人於兩人之被繼承人黃秀死亡後，已完成共有物
    分割，由許棧發取得單獨所有權，並於八十三年十二月三十日移轉登記於被上訴
    人之被繼承人張許秀梅；而系爭建物部分其稅籍資料已於八十四年間將納稅義務
    人改為許棧發及上訴人之名義，許棧發部分並於八十五年四月二十五日再變更為
    張許秀梅，惟房屋所有權因尚未辦理繼承登記仍登記為黃秀所有，故尚無法移轉
    登記予張許秀梅等事實，業據被上訴人提出買賣契約書、土地建築改良物買賣所
    有權移轉登記契約書、土地登記簿謄本、建築物改良登記簿謄本、宜蘭稅捐稽徵
    處八十五年四月二十五日八五宜稅財字第一七一０二號函各一份在卷可稽，亦為
    上訴人及原審被告許棧發所不爭執，被上訴人上開主張，堪信為真正。是本件所
    應審究者乃就系爭建物部分是否已經黃秀之繼承人達成分割之協議，抑或仍屬全
    體繼承人公同共有？又被上訴人請求相當於租金之損害金是否有理由？
五、經查：(一)本件上訴人之被繼承人黃秀死亡後，除原審被告許棧發及上訴人外，其
    餘繼承人均拋棄繼承權，僅由許棧發及上訴人共同繼承遺產之事實，有財政部台
    灣省北區國稅局宜蘭分局八十七年五月二十五日北區國稅宜縣資自第八七０００
    七一七七九號函及本院民事庭七十四年十月五日宜院昌民美字第二九六六三號對
    七十四年繼字第四十五號許天池、陳許菊、吳許秀蘭、黃麗珠、許玉英拋棄對被
    繼承人黃秀之繼承權事件准予備查之函件各一份在卷足憑，堪信為真實。(二)又許
    棧發與上訴人間就土地部分，已將二二０之六地號之土地再分割而增編二二０之
    七號土地，由許棧發及上訴人各自單獨擁有獨立地號之所有權，此有土地登記簿
    謄本可稽；而就系爭建物部分，關於系爭建物之納稅義務人於八十四年間已更改
    為「許棧發及庚○○各二分之一」，此有宜蘭稅捐稽徵處宜財字第三六九號房屋
    稅籍證明書可稽。而許棧發部分復於八十五年四月二十二日與張許秀梅訂立建築
    改良物買賣所有權移轉契約書，其上記載「出賣人許棧發出賣權利範圍二分之一
    」，此有經宜蘭縣頭城鎮公所監證之建築改良物買賣所有權移轉契約書一份在卷
    可憑。許棧發於八十五年四月二十五日起更將房屋變更登記為張許秀梅名義課徵
    房屋稅，並由張許秀梅負擔契稅及監證費，此分別有宜蘭稅捐稽徵處八十五年四
    月二十五日八五宜稅財字第一七一０二號函、監證費繳納通知書及八十五年度契
    稅繳款書各一份在卷足參。(三)綜上，被上訴人主張許棧發及上訴人間就系爭房屋
    業已協議兩人應有部份各為二分之一之事實應為可採。
六、雖被告執前揭情詞置辯，但查：(一)北區國稅局上開函件所附之遺產稅申報書中，
    就被繼承人之遺產總額表中，房屋部分已清楚記載「門牌號碼頭城鎮○○里○鄰
    ○○路九十號」，顯見就系爭建物部分，除許棧發及上訴人外，其餘繼承人確均
    已拋棄繼承，故上訴人一再辯稱系爭建物仍屬全體繼承人公同共有，係屬無據。
    且雖北區國稅局前揭函件並未檢附繼承繼承系統表及遺產分割協議書，惟遺產之
    分割協議乃屬債權行為，本不以做成書面為必要，故上訴人尚無法據此以作為繼
    承人間無分割協議之證明，此觀許棧發及上訴人間就土地部分雖無分割協議書，
    但亦已做成土地分割之行為自明。故上訴人抗辯系爭建物因無分割之協議，仍屬
    全體繼承人公同共有等情，顯不足採。(二)再者，宜蘭縣稅捐稽徵處房屋稅籍證明
    書雖僅為納稅義務人之登記，惟若許棧發就系爭建物未經其餘公同共有人之同意
    ，而為無權處分之行為，則上訴人於八十五年間許棧發與張許秀梅為系爭房屋做
    成買賣所有權移轉契約書，並將許棧發部分之房屋稅籍改為張許秀梅之名義後，
    即應向被上訴人異議或採取任何維護其權益之行動，以避免公同共有物遭受侵害
    ，惟上訴人竟遲至本件被上訴人起訴請求所有權移轉登記後，始為上開答辯，顯
    與常情不符。(三)至上訴人辯稱依被上訴人戊○○與許棧發間所定之買賣契約書，
    關於系爭建物部分僅註記：「本件土地上之建物由甲方（即戊○○）自行處理，
    與乙方無關。」故許棧發並未同意將系爭建物移轉登記予張許秀梅所有云云。惟
    查，本件買賣標的除二二０之六地號之土地外，尚且包括系爭房屋之事實，已經
    本件買賣之出賣人即原審被告許棧發於原審中所不爭執；且許棧發就系爭建物亦
    已與張許秀梅訂立買賣契約書且將稅籍資料更改為張許秀梅，此等行為均足證上
    開買賣之標的應已包括系爭建物，被告上開抗辯，要屬無理由。
七、按物之出賣人，負交付其物於買受人，並使其取得該物所有權之義務，民法第三
    百四十八條訂有明文。本件被上訴人戊○○與原審被告許棧發間就二二０之六地
    號之土地及系爭建物訂立買賣契約，並約定將所有權移轉登記予第三人張許秀梅
    ，惟許棧發就系爭建物部分，迄今仍未辦理移轉登記等事實，已於前述。而被上
    訴人等人為張許秀梅之繼承人，此有繼承系統表一紙及戶籍謄本七份可稽，故渠
    等依據被上訴人戊○○與許棧發間之買賣關係，請求原審被告許棧發履行出賣人
    移轉所有權之義務，將系爭房屋所有權移轉登記予被上訴人，為有理由。次按共
    有物之分割，依共有人協議之方法行之，民法第八百二十四條第一項訂有明文，
    故基於分割協議，各共有人得請求履行，辦理分割；且若其他共有人拒絕辦理分
    割登記時，當事人得請求履行是項登記義務。第按債務人怠於行使其權利時，債
    權人為保全其債權，得以自己名義，行使其權利，民法第二百四十二條亦有明文
    。本件原審被告許棧發就系爭建物本應於辦理繼承登記、分割登記後，將房屋所
    有權移轉予張許秀梅，卻未為之，致無法履行本件買賣契約之給付義務，從而被
    上訴人依據民法第二百四十二條之規定，代為請求上訴人應與許棧發就系爭建物
    協同辦理繼承登記及分割登記，再由原審被告許棧發將其應有部分二分之一之所
    有權移轉登記予被上訴人，亦屬有據，應予准許。
八、再按因故意或過失，不法侵害他人之權利者，負損害賠償責任；數人共同不法侵
    害他人之權利者，連帶負損害賠償責任，民法第一百八十四條第一項、第一百八
    十五條第一項訂有明文規定；又連帶債務之債權人，得對於債務人中之一人或數
    人或其全體，請求全部或一部之給付，民法第二百七十三條亦有明文。本件被上
    訴人主張二二０之六地號之土地為其所有，而其地上之建物現由上訴人及其家屬
    居住之事實，有土地登記簿謄本及戶籍謄本各一份附卷可按，亦為上訴人所不爭
    執，堪認為實在。從而上訴人與其家屬無權占有被上訴人之土地，已共同不法侵
    害被上訴人權利，故被上訴人依據侵權行為之法律關係，請求上訴人應給付全部
    之損害金，洵屬正當，應予准許。復依租用基地，建築房屋，其租金以不超過土
    地申報總價額年息百分之十為限，土地法第一百零五條、第九十七條，定有明文
    。本件系爭土地於八十六年之公告地價為每平方公尺五百二十八元，有地價證明
    書一份可憑，又系爭建物坐落於二二０之六、二二０之七及二二０之二地號共三
    筆土地上，其中占有二二０之六地號之土地面積為磚木造平房五八‧五０平方公
    尺及鐵皮架雨棚四‧二０平方公尺，總計六二‧七０平方公尺，此有建築物改良
    物登記簿及宜蘭地政事務所土地複丈成果圖各一份在卷可參。本院參酌系爭土地
    之價值、所處位置，及占有人占用系爭土地之經濟價值與用途，並揆諸首揭規定
    ，認為被上訴人請求自八十四年一月一日起至交還土地止，每年以該土地公告地
    價百分之十計算之損害金，稍嫌過高，惟以公告地價百分之七為計算基準，則屬
    合理，是被上訴人請求上訴人應自八十四年一月一日起至交還土地止，每年應給
    付使用該土地之損害金二千三百一十八元（528×62.70×7﹪=2318「元以下四捨
    五入」），為有理由，應予准許。至被告辯稱系爭建物尚未交付予被上訴人，故
    其收益權仍屬許棧發所有，許棧發以該建物之使用收益作為對其父親之扶養義務
    ，故上訴人占有使用該建物具有法律上原因等語，因與被上訴人是否得請求相當
    於租金之損害金無涉，不影響被上訴人該部分之請求，故上訴人所辯，委不足採
    。
九、綜上所述，被上訴人本於買賣契約之法律關係，訴請上訴人應與原審被告許棧發
    協同辦理繼承登記及分割登記，再由許棧發將系爭建物之所有權移轉登記予被上
    訴人，及自八十四年一月一日起自交還土地止，上訴人每年應給付被上訴人二千
    三百一十八元，為有理由，應予准許；逾此所為之請求，為無理由，應予駁回。
    原審就上開應予駁回之部分，為上訴人敗訴之判決，自有未洽。上訴意旨就此部
    分指摘原判決不當，求予廢棄改判，為有理由。又上開應准許部分，原審判命上
    訴人給付，核無違誤，上訴意旨就此部分仍執前詞指摘原判決不當，求予廢棄，
    為無理由，應駁回其上訴。至本件被上訴人起訴主張相當於租金之損害金，雖未
    清楚表明其所依據之法律關係，惟被上訴人既稱「損害金」，當可認定係基於侵
    權行為法律關係而為請求，原審法院以不當得利之法律關係作為認定上訴人應給
    付被上訴人相當於租金之請求，自有未洽，惟原判決依其理由雖有不當，然其結
    論於二千三百一十八元之範圍內並無不合，故上訴人就此部分之上訴，亦屬無理
    由，應予駁回，附此敘明。
十、據上論結，本件上訴為一部有理由，一部無理由，依民事訴訟法第四百三十六條
    之一第三項、第四百五十條、第四百四十九條第一項、第三百八十五條第一項前
    段、第七十九條但書，判決如主文。
中      華      民      國    八十九    年      四      月    二十四    日
                                  臺灣宜蘭地方法院民事庭
~B審判長法  官  周煙平
~B      法  官  周健忠
~B      法  官  邱景芬
右正本證明與原本無異。
不得上訴。
中      華      民      國    八十九    年      四      月    二十五    日
~B  法院書記官  林竹根


司法院資訊處製作；財團法人民間司法改革基金會備份。
